臺灣高等法院刑事判決
111年度上訴字第338號
上  訴  人  臺灣桃園地方檢察署檢察官 
被      告  何惠珊


上列上訴人因被告違反洗錢防制法等案件，不服臺灣桃園地方法
院110年度金訴字第78號，中華民國110年12月15日第一審判決（
起訴案號：臺灣桃園地方檢察署109年度偵字第32376號），提起
上訴，本院判決如下：
    主  文
原判決撤銷。
甲○○幫助犯洗錢防制法第十四條第一項之一般洗錢罪，處有期徒
刑參月，併科罰金新臺幣壹萬元，罰金如易服勞役，以新臺幣壹
仟元折算壹日。
    事  實
一、甲○○依其成年人之智識程度及生活經驗，知悉金融帳戶為個
    人信用、財產之重要表徵，而國內社會層出不窮之詐欺集團
    為掩飾不法行徑，避免執法人員追究及處罰，經常利用他人
    金融帳戶掩人耳目，已可預見將自己之金融帳戶存摺、提款
    卡及密碼提供予不相識之人使用，極有可能遭詐欺正犯利用
    作為人頭帳戶，便利其等詐騙款項，因而幫助詐欺正犯從事
    財產犯罪，且受詐騙者匯入之款項遭提領後，即產生遮斷資
    金流動軌跡，達到掩飾、隱匿該等犯罪所得之本質、來源、
    去向之洗錢效果。詎甲○○為圖得提供帳戶每10日可領取新臺
    幣（下同）11,000元之高額報酬，竟基於縱使如此亦不違背
    其本意之幫助詐欺取財及幫助洗錢不確定故意，於民國109
    年8月1日至同年月5日期間之某不詳時間，在桃園市桃園區
    民族路之某全家便利商店，依據真實姓名年籍不詳、自稱「
    黃秋芸」之成年人指示，先將其所申辦之中華郵政股份有限
    公司帳號00000000000000號帳戶（下稱郵局帳戶）之提款卡
    密碼，更改為「666888」後，旋以交貨便方式，將其郵局帳
    戶之存摺、提款卡寄送予「黃秋芸」。嗣不詳人士取得甲○○
    之郵局帳戶存摺、提款卡後，即意圖為自己不法之所有，基
    於詐欺及洗錢之犯意，於109年8月5日晚間8時4分許，撥打
    電話向乙○○佯稱：其先前在網路購物遭重複扣款，需操作自
    動櫃員機解除設定云云，致乙○○陷於錯誤，而先後於同日晚
    間8時25分許、8時45分許，接續匯款99,999元、23,088元至
    甲○○之郵局帳戶，款項旋遭提領一空，甲○○即以此等方式幫
    助該不詳人士詐欺取財，並幫助掩飾、隱匿上開犯罪所得之
    本質、來源及去向。嗣因乙○○發覺受騙，經報警處理，始循
    線查悉上情。
二、案經乙○○訴由桃園市政府警察局八德分局報請臺灣桃園地方
    檢察署檢察官偵查起訴。
    理  由
一、證據能力方面：
　㈠按被告以外之人於審判外之言詞或書面陳述，除法律有規定
    者外，不得作為證據，刑事訴訟法第159條第1項固定有明文
    。惟被告以外之人於審判外之陳述，雖不符同法第159條之1
    至同條之4之規定，而經當事人於審判程序同意作為證據，
    法院審酌該言詞或書面陳述作成時之情況，認為適當者，亦
    得為證據；又當事人、代理人或辯護人於法院調查證據時，
    知有第159條第1項不得為證據之情形，而未於言詞辯論終結
    前聲明異議者，視為有前項之同意，同法第159條之5第1項
    、第2項亦有明文規定。經查，本判決下列所引用之被告以
    外之人於審判外之陳述，檢察官及被告甲○○（下稱被告）於
    本院審理時，均已表示「證據能力沒有意見」等語明確（本
    院卷第47、48頁），迄本院言詞辯論終結前，亦未就證據能
    力聲明異議；本院審酌該些傳聞證據製作時之情況，尚無違
    法不當及證明力明顯過低之瑕疵，亦認以之作為證據要屬適
    當，爰依刑事訴訟法第159條之5第2項之規定，認均有證據
    能力。
　㈡本判決所引用之非供述證據，並無證據顯示係公務員違背法
    定程序所取得，亦無顯不可信之情況，且經本院於審理期日
    逐一提示而為合法調查，自亦得作為本案認定犯罪事實之證
    據。　　　　　　　　
二、認定犯罪事實所憑之證據及理由：
　　訊據被告固坦承將其郵局帳戶之提款卡密碼，依「黃秋芸」
    指示變更為「666888」，再將存摺、提款卡寄給「黃秋芸」
    等情不諱，惟矢口否認有何幫助詐欺取財或幫助洗錢犯行，
    辯稱：伊當時要找工作，看見臉書上有人PO文說在作國外投
    資交易，帳戶不夠，要以10天11,000元的代價租借帳戶，伊
    才會聽從指示，將郵局帳戶更改密碼後寄出存摺、提款卡，
    根本不知道會被作為詐欺取財的人頭帳戶云云。經查：
　㈠被告於109年8月1日至同年月5日期間之某日，聽從真實姓名
    年籍不詳、自稱「黃秋芸」之成年人指示，在桃園市桃園區
    民族路某全家便利商店，將其申辦之郵局帳戶提款卡密碼更
    改為「666888」後，旋以交貨便方式，將該帳戶之存摺、提
    款卡寄送予「黃秋芸」；而乙○○於109年8月5日晚間8時4分
    許，接獲不詳人士來電，佯稱：其先前在網路購物遭重複扣
    款，需操作自動櫃員機解除設定云云，致乙○○陷於錯誤，因
    此先後於同日晚間8時25分許、8時45分許，接續匯款99,999
    元、23,088元至甲○○之郵局帳戶，款項旋遭提領一空等情，
    業據被告自承在卷（偵查卷第7至9、53至55頁，原審法院11
    0年度審金訴字第32號卷第55頁，同院110年度金訴字第78號
    卷《下稱原審訴字卷》㈡第22至24頁，本院卷第46、47頁），
    核與證人即告訴人乙○○於警詢中指述之情節相互吻合（偵查
    卷第21至23頁），並有內政部警政署反詐騙諮詢專線紀錄表
    、彰化縣警察局彰化分局三家派出所受理詐騙帳戶通報警示
    簡便格式表、金融機構聯防機制通報單、手機通聯暨網路銀
    行轉帳紀錄翻拍照片、乙○○之國泰世華銀行存摺及內頁影本
    、彰化縣警察局彰化分局三家派出所受理各類案件紀錄表及
    受理刑事案件報案三聯單、中華郵政股份有限公司109年9月
    4日儲字第1090227711號函暨檢送之郵局帳戶基本資料、歷
    史交易清單在卷可稽（偵查卷第27至45頁）。綜合上開證據
    ，足認被告之郵局帳戶經提供予「黃秋芸」後，已遭不詳人
    士作為詐騙乙○○匯款並隱匿犯罪所得之用，堪予認定。
　㈡按行為人對於構成犯罪之事實，雖非決意促使其發生，但預
    見其發生而其發生並不違背其本意者，依刑法第13條第2項
    之規定，仍以故意論，此即學理上所稱之間接故意，指行為
    人主觀上對於構成要件之實現有所預見，仍聽任其發展，終
    致發生構成要件之該當結果者而言（最高法院83年度台上字
    第4329號判決意旨參照）；且洗錢防制法第2條規定之洗錢
    行為並未以「明知」為其構成要件，參之該法第2條之修正
    立法說明第4點，敘明是否成立該條第3款洗錢行為之判斷重
    點「在於主觀上是否明知或『可得而知』所收受、持有」，即
    不以「明知」為限，是在解釋上自不能限於確定故意（直接
    故意），仍應包含不確定故意（未必故意或間接故意）甚明
    （最高法院110年度台上字第5406號判決要旨參照）。
　㈢再者，金融帳戶為個人理財工具，申請開設金融帳戶並無任
    何特殊限制，一般民眾皆可申請，且開戶門檻不高，一人復
    得在不同金融機構申請數個存款帳戶使用；又向金融機構開
    設帳戶、請領存摺及提款卡使用，乃針對個人身分之社會信
    用而予資金流通，具有強烈屬人性，故依一般人之社會生活
    經驗，實無收集（包含購買、承租或借用等）他人帳戶使用
    之必要，故如陌生人不以自己名義申請開戶，反向他人收集
    金融帳戶使用，衡情即應能懷疑該人之目的係在藉由金融帳
    戶取得不法犯罪所得，並避免真實身分曝光。尤其近來社會
    上各種詐欺取財案件層出不窮，詐欺集團經常利用他人之金
    融帳戶作為收取詐騙所得之工具，並藉此逃避追查，此節早
    經政府機關、傳播媒體廣為披露、報導，並一再提醒、宣導
    切勿將金融帳戶提供他人，以避免遭不法使用，益徵依一般
    成年人之智識程度及生活經驗，已可預見將自己之金融帳戶
    交予不相識之人，即甚有可能遭詐欺集團作為取得詐騙款項
    之人頭帳戶，且足以隱匿該些不詳成員之真實身分，發生掩
    飾、隱匿犯罪所得本質、來源及去向之結果。
　㈣被告於警詢、偵查、原審及本院審理時已自承：伊在臉書瀏
    覽兼職訊息，看到有手工兼職工作，經聯繫詢問後，對方告
    知已經沒有手工兼職機會，但其從事國外投資交易，需要租
    借金融帳戶，10天報酬11,000元，伊擔心是騙人的，「黃秋
    芸」就傳送其他人租借帳戶的照片給伊，說已經做很久了，
    所以伊就聽從「黃秋芸」指示，更改密碼後寄出郵局帳戶之
    存摺、提款卡等情不諱（偵查卷第8、54、55頁，原審訴字
    卷㈡第23、24頁，本院卷第46頁），可見縱使被告一開始是
    因找尋手工兼職機會而與「黃秋芸」聯繫，但「黃秋芸」旋
    即告知係要租借金融帳戶，被告亦已明知此節無訛；再對照
    被告所稱：「（現在政府已經有透過電視及網路宣導不要任
    意將金融帳戶提供給不認識的人，避免他人做不法犯罪工具
    ，你不知道嗎？）我之前知道」、「（若你的帳戶裡面有錢
    ，你敢寄出去嗎？）不敢」、「（所以你的意思就是，該帳
    戶沒有錢，所以對方如何使用你都沒有損失？）是」等情以
    觀（偵查卷第55頁），足認被告已預見其提供之郵局帳戶，
    甚有可能遭人作為行騙匯款、隱匿犯罪所得之工具使用，卻
    為圖得每10日11,000元之高額報酬，遂抱持縱使如此亦不在
    意、無所謂之心態，仍聽從「黃秋芸」指示，變更其郵局帳
    戶提款卡之密碼後，將存摺、提款卡一併寄予「黃秋芸」，
    而容任前述結果之發生，故其主觀上有幫助詐欺取財及幫助
    洗錢之不確定故意，至為明確。被告空言辯稱：伊不知道其
    郵局帳戶會被作為人頭帳戶云云，洵屬事後卸責之虛詞，委
    無可採。
　㈤綜上所述，本案事證明確，被告之犯行堪予認定。
三、論罪及刑之加重減輕：
　㈠按刑法上之幫助犯，係對於犯罪與正犯有共同之認識，而以
    幫助之意思，對於正犯資以助力，未參與實施犯罪構成要件
    之行為者而言。被告將其郵局帳戶之存摺、提款卡及密碼交
    予「黃秋芸」，作為不詳人士收取詐騙所得並掩飾、隱匿之
    工具而提供助力，並未直接參與詐欺取財及洗錢之構成要件
    行為，核其所為，係犯刑法第30條第1項前段、第339條第1
    項之幫助詐欺取財罪及刑法第30條第1項前段、洗錢防制法
    第14條第1項之幫助一般洗錢罪。
　㈡乙○○受不詳人士以前揭事由詐騙，而於109年8月5日晚間8時2
    5分許、8時45分許，接續匯款99,999元、23,088元至被告之
    郵局帳戶乙節，業據乙○○於警詢供述綦詳（偵查卷第22頁）
    ，並有網路銀行轉帳紀錄翻拍照片、國泰世華銀行存摺內頁
    影本附卷供憑（偵查卷第33、37頁），故本案詐欺正犯係以
    同一事由對乙○○行騙，致其於密接時間接續匯款，應論以接
    續犯之實質上一罪。起訴書犯罪事實欄雖漏載乙○○受騙匯款
    23,088元部分之犯罪事實，惟業經檢察官當庭更正補充（原
    審訴字卷㈡第21頁），且此部分與其受騙匯款99,999元部分
    具有實質上一罪關係，為起訴效力所及，本院自得併予審究
    。
　㈢被告以一行為同時觸犯幫助詐欺取財及幫助洗錢等2罪名，為
    想像競合犯，應依刑法第55條規定，從較重之幫助洗錢罪1
    罪處斷。
　㈣被告係對正犯資以助力而實施犯罪構成要件以外之行為，為
    幫助犯，爰依刑法第30條第2項之規定，減輕其刑。至被告
    於偵查、原審及本院審理時，始終否認犯罪，業如前述，故
    無從適用洗錢防制法第16條第2項之規定減刑其刑，附此敘
    明。
四、撤銷改判之理由及量刑審酌事由：
　㈠原審以被告罪證明確，因予論罪科刑，固非無見。然按行為
    人提供金融帳戶提款卡及密碼予不認識之人，雖非屬洗錢防
    制法第2條所稱之洗錢行為，不成立同法第14條第1項一般洗
    錢罪之正犯；惟如行為人主觀上認識該帳戶可能作為收受及
    提領特定犯罪所得使用，他人提領後即產生遮斷資金流動軌
    跡以逃避國家追訴、處罰之效果，仍基於幫助之犯意而提供
    ，則應論以幫助犯同法第14條第1項之一般洗錢罪（最高法
    院108年度台上大字第3101號裁定意旨參照）。經查：被告
    已可預見將自己之郵局帳戶交予不相識之人，甚有可能遭不
    詳人士作為取得詐騙款項之人頭帳戶，且足以發生掩飾、隱
    匿該犯罪所得之本質、來源、去向等結果，卻仍率爾提供自
    己之郵局帳戶予「黃秋芸」，其主觀上有幫助詐欺取財及幫
    助洗錢之不確定故意甚明，業據本院依前揭各項證據審認明
    確。原判決未詳加勾稽，遽認被告所為尚無從以幫助一般洗
    錢罪嫌相繩，而就此部分不另為無罪之諭知，其認事用法即
    容有違誤。檢察官上訴意旨執此指摘原判決不當，為有理由
    ，自應將原判決予以撤銷改判。
　㈡爰以行為人之責任為基礎，審酌被告提供自己之郵局帳戶予
    不相識之人使用，非但助長詐騙之犯罪風氣，亦增加追查幕
    後正犯之困難，對社會治安及金融交易秩序均造成相當危害
    ，且始終虛詞否認犯罪，未見悔悟自省之意，又迄未賠償告
    訴人所受損害，犯後態度難認良好，然尚未因此獲有報酬或
    利得（詳如後述），兼衡其自陳高中肄業、現為電子公司作
    業員、已婚、與配偶一起扶養2名未成年子女之智識程度、
    家庭經濟生活等一切情狀（本院卷第50頁），改量處如主文
    第2項所示之刑，並就罰金部分諭知易服勞役之折算標準。
五、有關沒收之說明：
　　被告雖係圖得每10日11,000元之高額報酬而交付郵局帳戶，
    然亦供陳：伊寄出存摺、提款卡後便聯絡不上對方，隨後就
    收到警示帳戶通知，什麼都沒有拿到等語在卷（偵查卷第8
    頁，原審訴字卷㈡第40頁，本院卷第47頁），本院復查無證
    據足認被告已因提供帳戶而實際取得報酬或利益，即尚無庸
    就犯罪所得諭知沒收、追徵。至被告提供之郵局帳戶經通報
    警示後，已由金融機構進行管制，無法再供正常交易使用，
    該帳戶之存摺、提款卡即已不具價值及重要性，又非違禁物
    ，故亦不予宣告沒收、追徵，附此敘明。
據上論斷，應依刑事訴訟法第369條第1項前段、第364條、第299
條第1項前段，洗錢防制法第14條第1項，刑法第11條前段、第30
條第1項前段、第2項、第339條第1項、第55條、第42條第3項前
段，刑法施行法第1條之1第1項，判決如主文。
本案經檢察官劉威宏提起公訴，檢察官劉建良提起上訴，檢察官
洪威華到庭執行職務。
中　　華　　民　　國　　111 　年　　3 　　月　　23　　日
                  刑事第二十一庭審判長法　官  林怡秀
                                      法　官  胡宜如
                                      法　官  劉元斐
以上正本證明與原本無異。
如不服本判決，應於收受送達後20日內向本院提出上訴書狀，其
未敘述上訴之理由者並得於提起上訴後20日內向本院補提理由書
（均須按他造當事人之人數附繕本）「切勿逕送上級法院」。
                                      書記官  陳靜雅
中　　華　　民　　國　　111 　年　　3 　　月　　23　　日
附錄：本案論罪科刑法條全文
中華民國刑法第339條
意圖為自己或第三人不法之所有，以詐術使人將本人或第三人之
物交付者，處5年以下有期徒刑、拘役或科或併科50萬元以下罰
金。
以前項方法得財產上不法之利益或使第三人得之者，亦同。
前二項之未遂犯罰之。
洗錢防制法第14條
有第二條各款所列洗錢行為者，處7年以下有期徒刑，併科新臺
幣5百萬元以下罰金。
前項之未遂犯罰之。
前二項情形，不得科以超過其特定犯罪所定最重本刑之刑。